ACORDAO-COMPLETO-2389282

ACÓRDÃO 2951/2020 ATA 42/2020 - PLENÁRIO

VISTOS, relatados e discutidos estes autos de prestação de contas do Departamento Nacional de Infraestrutura de Transportes relativas ao exercício de 2007;
ACORDAM os Ministros do Tribunal de Contas da União, reunidos em sessão do Plenário, com fundamento nos artigos 1º, inciso I, e 16, incisos I, II e III, da Lei 8.443/1992, ante as razões expostas pelo Relator, em:
9.1. cessar o sobrestamento dos autos, com base no art. 47, § 3º, da Resolução TCU 259/2014;
9.2. julgar irregulares, com base nos arts. 1º, inciso I, e 16, inciso III, da Lei 8.443/1992, sem aplicação de multa, as contas de David José de Castro Gouvêa, José Ribamar da Cruz Oliveira, Luís Munhoz Prosel Júnior, Luiz Fernando de Pádua Fonseca e Rômulo do Carmo Ferreira;
9.3. julgar regulares com as ressalvas abaixo indicadas, com base nos arts. 1º, inciso I, 16, inciso II, e 18 da Lei 8.443/1992, as contas de Hideraldo Luiz Caron, Luiz Antônio Pagot, Luziel Reginaldo de Souza, Martinho Candido Velloso dos Santos, Mauro Barbosa da Silva, Michel Dib Tachy, Francisco de Assis Ramalho Além e José Henrique Coelho Sadok de Sá, dando-lhes quitação:
	Ressalvas
	Responsáveis

	Item 4.1.1.1 do Certificado de Auditoria - deficiência em acompanhar a execução de convênios para construções de terminais fluviais
	Michel Dib Tachy, Martinho Candido Velloso dos Santos e Francisco de Assis Ramalho Além

	Item 3.1.1.5 do Certificado de Auditoria - pagamento de parcela de contrato sem a prévia avaliação parcial de produto.
	José Henrique Coelho Sadok de Sá

	Item 3.2.4.1 do Certificado de Auditoria - deficiência no gerenciamento do plano de trabalho 30.001.06.01.73.01.
	José Henrique Coelho Sadok de Sá

	Item 2.1.1.1 do Certificado de Auditoria - deficiência no gerenciamento dos contratos referentes à operação do sistema de pesagem de veículos. 
	Hideraldo Luiz Caron

	Item 8.2 do Relatório da SeinfraRodoviaAviação - deficiências na fiscalização de obras e serviços em convênios
	Mauro Barbosa da Silva, Luiz Antônio Pagot, Hideraldo Luiz Caron, Martinho Candido Velloso dos Santos e Michel Dib Tachy

	Item 8.3 do Relatório da SeinfraRodoviaAviação - deficiências no planejamento e no controle para elaboração de projetos e para a contratação de obras rodoviárias.
	Mauro Barbosa da Silva, Luiz Antônio Pagot e Luziel Reginaldo de Souza

9.4. julgar regulares as contas dos demais responsáveis, dando-lhes quitação plena, com base nos arts. 1º, inciso I, 16, inciso I, 17 e 23, inciso I, da Lei 8.443/1992;
9.5. dar ciência desta deliberação aos responsáveis e interessado;
9.6. encerrar o processo e arquivar os autos.

Prestação de contas, exercício de 2007.

Departamento Nacional de Infraestrutura de Transportes (Dnit).

3. Interessados/Responsáveis:
3.1. Interessado: Departamento Nacional de Infraestrutura de Transportes (Dnit).
3.2. Responsáveis: Ademir Galvão Andrade (XXX.051.805-XX); Alex Peres Mendes Ferreira (XXX.658.527-XX); Angela Maria Barbosa Parente (XXX.620.373-XX); Antonio Badih Chehin (XXX.246.178-XX); Antonio Carlos Soares Lima (XXX.929.937-XX); Armando Fontenele de Albuquerque (XXX.142.903-XX); Arnaldo Teixeira Marabolim (XXX.046.708-XX); Circe Maria Lima Gandra Baptista (XXX.398.182-XX); Daniele de Lima Menezes (XXX.873.571-XX); David José de Castro Gouvêa (XXX.236.859-XX); Denise Carneiro Bessa (XXX.164.113-XX); Edson Campos (XXX.735.091-XX); Eneida Coelho Monteiro (XXX.323.971-XX); Expedito Leite da Silva (XXX.494.634-XX); Fermiano Yarzon (XXX.579.041-XX); Fernando Fortes Melro Filho (XXX.303.504-XX); Fernando Guimarães Rodrigues (XXX.964.346-XX); Fernando Victor Castanheira de Carvalho (XXX.006.401-XX); Francisco de Assis Ramalho Além (XXX.691.408-XX); George Alberto de Aguiar Soares (XXX.233.011-XX); Geraldo Simões de Oliveira (XXX.350.885-XX); Gerardo de Freitas Fernandes (XXX.944.483-XX); Henrique Germano Zimmer (XXX.677.936-XX); Heraldo Cosentino (XXX.395.778-XX); Herbert Marcuse Megeredo Leal (XXX.952.917-XX); Hernani Lacerda Alves (XXX.923.185-XX); Hideraldo Luiz Caron (XXX.497.930-XX); Hugo Sternick (XXX.677.716-XX); Jaqueline Costa da Silva (XXX.182.371-XX); Joao Bosco Lobo (XXX.984.702-XX); Jose Carlos Mello Rego (XXX.192.947-XX); Jose Faustino Pereira Filho (XXX.035.264-XX); Jose Narcelio Marques Sousa (XXX.013.884-XX); Jose dos Passos Nogueira (XXX.729.646-XX); José Augusto da Fonseca Valente (XXX.692.967-XX); José Francisco das Neves (XXX.833.301-XX); José Henrique Coelho Sadok de Sá (XXX.199.387-XX); José Otávio Ferreira Soares (XXX.920.877-XX); José Ribamar da Cruz Oliveira (XXX.076.283-XX); José Roberto de Moraes Rego Paiva Fernandes Júnior (XXX.117.291-XX); José Walter de Carvalho (XXX.132.894-XX); João José dos Santos (XXX.170.249-XX); Julio Cesar Ferreira Pereira (XXX.923.112-XX); Kátia Rejane Trindade Farias (XXX.476.951-XX); Luis Munhoz Prosel Junior (XXX.516.676-XX); Luiz Antonio Pagot (XXX.102.567-XX); Luiz Fernando de Pádua Fonseca (XXX.131.106-XX); Luziel Reginaldo de Souza (XXX.077.317-XX); Marcelo Leandro Ferreira (XXX.919.477-XX); Marcelo Miranda Soares (XXX.021.621-XX); Marcelo Perrupato e Silva (XXX.821.326-XX); Marco Antônio Rocha Medeiros (XXX.572.565-XX); Marcos Cesar Crispim Lima (XXX.731.304-XX); Marcos Ledermann (XXX.422.550-XX); Maria Auxiliadora Dias Carvalho (XXX.599.862-XX); Martinho Cândido Velloso dos Santos (XXX.335.821-XX); Mauro Barbosa da Silva (XXX.290.291-XX); Mauro Sergio Almeida Fatureto (XXX.076.976-XX); Michel Dib Tachy (XXX.376.135-XX); Miguel Mário Bianco Masella (XXX.288.598-XX); Miguel de Souza (XXX.365.274-XX); Márcio Guimarães de Aquino (XXX.403.497-XX); Nei Japur (XXX.927.036-XX); Paulo Sérgio Oliveira Passos (XXX.620.881-XX); Pedro da Costa Carvalho (XXX.309.362-XX); Ricardo Rossi Madalena (XXX.221.248-XX); Riumar dos Santos (XXX.432.301-XX); Rodrigo Antônio Ribeiro Costa (XXX.267.907-XX); Rômulo do Carmo Ferreira Neto (XXX.906.631-XX); Rui Barbosa Egual (XXX.213.046-XX); Saulo Filinto Pontes de Souza (XXX.808.535-XX); Sebastiâo de Abreu Ferreira (XXX.253.596-XX); Sebastião Donizete de Souza (XXX.866.236-XX); Sebastião Jose Marques de Oliveira (XXX.077.506-XX); Sebastião Vitor Braga Ribeiro (XXX.972.103-XX); Zilda Maria dos Santos Mello (XXX.702.457-XX); Élio Bahia Souza (XXX.776.697-XX).

13.1. Ministros presentes: Ana Arraes (na Presidência), Walton Alencar Rodrigues (Relator), Benjamin Zymler, Aroldo Cedraz, Raimundo Carreiro e Bruno Dantas.
13.2. Ministros-Substitutos convocados: Marcos Bemquerer Costa e André Luís de Carvalho.
13.3. Ministros-Substitutos presentes: Augusto Sherman Cavalcanti e Weder de Oliveira.

ACORDAO-COMPLETO-2530056

Acórdão de Relação 2749/2022 - Plenário

Acórdão de Relação

ACORDAO-COMPLETO-2449738

Acórdão 412/2021 - Plenário

ACORDAO-COMPLETO-2483295

Acórdão de Relação 1243/2021 - Plenário

WALTON ALENCAR RODRIGUES

Adoto, como relatório, a instrução da SeinfraRodoviaAviação (peça 93) , que contou com a anuência do MPTCU (peça 96) :
"INTRODUÇÃO
1.	Cuidam os autos da prestação de contas anuais do Departamento Nacional de Infraestrutura de Transportes (DNIT) , referente ao exercício de 2007.
2.	De acordo com o normativo vigente à época (IN-TCU 47/2004) , o rol de responsáveis que terão suas contas julgadas no exercício de 2007 perfaz um total de 75 gestores, conforme informação prestada pela autarquia (peças 91 e 92) .
HISTÓRICO
3.	A presente prestação de contas foi objeto de duas instruções até o momento: 31/3/2010 (peça 13, p. 50, a peça 14, p. 28) e 12/11/2010 (peça 17, p. 45, a peça 18, p. 37) . As instruções anteriores analisaram, no bojo destes autos, várias irregularidades com potencial impacto no mérito da gestão. Além disso, na última instrução foram listados cinco processos sobrestantes (TC's Processo 003.088/2005-4, Processo 015.279/2006-7, Processo 017.601/2007-3, Processo 013.504/2008-0 e Processo 018.910/2009-0) .
4.	Por meio de despacho datado de 30/11/2010, o Min. Walton Alencar Rodrigues determinou o sobrestamento dos autos (peça 18, p. 41) .
5.	Para além dos 5 processos taxativamente listados na instrução de 12/11/2010, foram identificados outros 4 processos com questões atinentes ao exercício de 2007 do DNIT (TC's Processo 020.787/2007-5, Processo 001.359/2009-2, Processo 006.550/2011-8 e Processo 000.630/2012-8) .
EXAME TÉCNICO
6.	Preliminarmente, registre-se que os processos de contas de outros exercícios estão relacionados no quadro a seguir.
Quadro 1 - Processos de contas de outros exercícios
	Exercício
	Processo
	Acórdão
	Situação atual

	2002
	Processo 010.835/2003-8
	1.352/2015 - 1ª Câmara
	Encerrado

	2003
	Processo 010.374/2004-7
	2.718/2011 - 1ª Câmara
	Encerrado

	2004
	Processo 014.901/2005-0
	3.469/2015 - 1ª Câmara
	Encerrado

	2005
	Processo 021.188/2006-6
	4.733/2012 - 2ª Câmara
	Encerrado

	2006
	Processo 022.574/2007-5
	2.555/2011 - 1ª Câmara
	Encerrado

	2007
	Processo 021.182/2008-9
	-
	Aberto

	2008
	Processo 018.273/2009-1
	2.723/2015 - Plenário
	Aberto

	2009
	Processo 020.959/2010-9
	9.454/2017 - 2ª Câmara
	Aberto

	2010
	Processo 035.103/2011-6
	-
	Aberto

	2011
	Processo 044.177/2012-7
	-
	Aberto

	2013
	Processo 024.687/2014-6
	81/2016 - 1ª Câmara
	Aberto

	2014
	Processo 031.904/2015-7
	6.913/2016 - 1ª Câmara
	Encerrado

	2015
	Processo 008.436/2017-7
	-
	Aberto

	2016
	Processo 013.119/2019-2
	-
	Aberto

	2017
	Processo 013.121/2019-7
	-
	Aberto

7.	Neste exame serão consolidadas as análises anteriores referentes às irregularidades com potencial impacto na presente prestação de contas. Como dito, tais irregularidades foram tratadas no bojo destes autos ou em outros processos (conexos/apartados) .
8.	Irregularidades tratadas no bojo destes autos
8.1. Deficiência nos controles de concessão de diárias, resultando no descumprimento à legislação correspondente
8.1.1. Em síntese (peça 14, p. 4-6) , constatou-se deficiência nos controles de concessão de diárias, resultando no descumprimento às disposições dos arts. 5°, 6° e 7° do Decreto 5.992/2006, pela falta de justificativa para as propostas de concessão de diárias, com afastamentos iniciados em sextas-feiras, bem como os que incluem sábados, domingos e feriados; pela falta de publicação em boletim interno ou de pessoal dos atos de concessão; e pela não restituição por parte do servidor, em cinco dias contados da data do retorno à sede originária de serviço, das diárias recebidas em excesso. Em razão da baixa materialidade dos valores envolvidos, foi proposta diligência saneadora junto ao DNIT.
8.1.2. A análise da diligência (peça 17, p. 46) comprovou que a Diretoria de Administração e Finanças adotou providências para corrigir as falhas relatadas nas contas de 2007 sobre o tema de diárias e passagens aéreas, tendo, por exemplo, envidado esforços para realizar a cobrança dos valores pagos a maior e enviado expedientes às unidades do DNIT para orientar sobre a legislação que rege diárias e passagens. Registrou-se ainda que as providências tomadas foram pertinentes e devem ter sido efetivas, tanto que o problema não foi objeto de constatação da CGU nos relatórios de auditoria anual de contas de 2008 e 2009.
8.1.3. Deste modo, concorda-se com a conclusão apresentada em instrução anterior no sentido de que o assunto dispensa maior análise nestes autos.
8.2. Deficiências na fiscalização de obras e serviços em convênios
8.2.1. Em suma (peça 14, p. 6-12) , foram constatadas: deficiências generalizadas na fiscalização de obras e serviços associados a convênios; inexistência de procedimentos efetivos, estabelecidos e sistematizados para adequada atuação das unidades responsáveis; inexistência de ações gerenciais para supervisionar os trabalhos das áreas envolvidas, controlar, acompanhar e avaliar a execução dos convênios e seus resultados; e inexistência de relatórios adequados de fiscalização de convênios, associada à inexistência de relatórios gerenciais com avaliações da atividade e dos resultados da modalidade de execução dos programas do DNIT.
8.2.2. Ato contínuo, entendeu-se pertinente a audiência dos seguintes responsáveis: Mauro Barbosa da Silva (Diretor-Geral) , Luiz Antônio Pagot (Diretor-Geral) , Hideraldo Luiz Caron (Diretor de Infraestrutura Rodoviária) , Martinho Candido Velloso dos Santos (Diretor de Infraestrutura Aquaviária) e Michel Dib Tachy (Diretor de Infraestrutura Aquaviária) .
8.2.3. Quanto a isso, a instrução que analisou as audiências propôs rejeitar as razões de justificativa de Martinho Candido Velloso dos Santos e Michel Dib Tachy (peça 17, p. 51-54, item 2.3.2) , de Hideraldo Luiz Caron (peça 18, p. 2-7, item 2.4.2) e de Mauro Barbosa da Silva e Luiz Antônio Pagot (peça 18, p. 27-30, item 2.7.2) .
8.2.4. No exame restou consignado que 'as ações necessárias à direção do DNIT não atinem à edição de novas normas, mas ao efetivo exercício de supervisão, controle e tomada das devidas providências acerca das deficiências encontradas em relação à qualidade da atividade de fiscalização e em relação a eventuais irregularidades encontradas na execução dos serviços conveniados. Essa competência, um poder-dever da Administração, está estabelecida no Regimento Interno da autarquia'.
8.2.5. O mesmo assunto foi objeto das contas de 2006 e 2008 do DNIT. No tocante às contas de 2006, foram chamados em audiência Mauro Barbosa da Silva (Diretor-Geral) e Hideraldo Luiz Caron (Diretor de Infraestrutura Rodoviária) . Por meio do Acórdão 2555/2011-TCU-Primeira Câmara (rel. Min. Walton Alencar Rodrigues) , o Tribunal acolheu parcialmente as razões de justificativa dos responsáveis, de modo que o assunto ensejou apenas ressalva das suas contas. Por pertinente, vejam-se as ponderações efetuadas no voto condutor da deliberação:
Os elementos constantes dos autos, associados às justificativas apresentadas pelo Diretor Geral e pelo Diretor de Infraestrutura Rodoviária, autorizam interpretação diversa [da Unidade Técnica no sentido de que 'não foi apresentada nenhuma justificativa para a inexistência dos instrumentos de fiscalização de convênios e nenhuma ação gerencial ou de supervisão com o objetivo de induzir ou controlar a atividade']. Ao final do exercício de 2006 e durante o ano de 2007 houve aprovação de um conjunto de normas para orientar a fiscalização da aplicação de recursos descentralizados por convênios.
Como elemento integrante desta prestação de contas, foi apresentado demonstrativo das tomadas de contas especiais instauradas pelo Dnit, no exercício de 2006, por omissão no dever de prestar contas ou por irregularidades na documentação apresentada, o que mostra a efetiva atuação do órgão de controle da autarquia (fls. 80/1, volume principal) .
A fiscalização da execução dos convênios foi atribuída às superintendências regionais, sendo que haverá um fiscal para cada convênio. Foram estabelecidos procedimentos para medição, pagamento e recebimento de obras (Instrução de Serviço 5/DG/2006, fl. 109, anexo 5) . Foi implementado o Programa de Revisão e Atualização de Normas e manuais técnicos do Dnit. A Fundação Getúlio Vargas foi contratada para fornecer os seguintes manuais e outros instrumentos de gestão: Manual de Gestão de Convênio, Manual de Licitação, Manual de Gestão de Contratos, Manual de Gestão Orçamentária, Financeira e Contábil, Manual de Gestão de Material e Patrimônio, Programa de Prioridades para a Viabilização de um Sistema de Transportes Multimodal no Brasil - Promodal e Sistema digital de solução de busca textual de documentos na legislação do DNIT.
Extrapolando o exercício de 2006, mas com evidente reflexo de ações empreendidas naquele exercício, pela Portaria 1267/2007 foi designado grupo de trabalho para 'realizar estudos nos processos internos e das decisões do Tribunal de Contas da União, que contenham indícios de irregularidade, visando a indicação de implantação de mecanismos de controle internos e suficientes ao saneamento dos procedimentos administrativos que vem dando causa às demandas daquela Corte'.
Os procedimentos e rotinas para celebração de convênios e a respectiva fiscalização da sua execução foram estabelecidos em nota técnica. O Dnit condiciona a concessão de recursos ao atendimento das exigências estabelecidas no Decreto 6.170/2007, alterado pelo Decreto 6.428/2008 e regulamentado pela Portaria Interministerial MP/MF/MCT 127/2008; na Lei 8.666/1993; na Lei de Diretrizes Orçamentárias e na Lei Orçamentária Anual (fls. 35/6 e 104/7, anexo 5) .
Em complementação às medidas informadas pelo Dnit, ao realizar levantamento de auditoria para subsidiar o exame destas contas, TC-Processo 012.813/2009-9, Acórdão 1160/2010-TCU-Plenário, relator Ministro Raimundo Carreiro, o Tribunal fixou prazo ao Dnit para implementação de medidas de controle da concessão, execução, fiscalização e de verificação do atingimento do objeto dos convênios.
Com a alteração da estrutura do Dnit, pelo Decreto 5.765/2006, foi criada a Diretoria Executiva - Direx, o que permitiu a segregação de atividades que antes estavam vinculadas à Diretoria Geral ou executadas de maneira informal pelo órgão. A assessoria de licitação foi vinculada à Direx e passou a ser a Coordenação-Geral de Cadastro e Licitações, dando mais celeridade e autonomia às suas decisões.
A área responsável pelo Sicro foi transformada na Coordenação Geral de Custos de Infraestrutura de Transportes - CGCIT, também subordinada à Direx. Em 2006 e 2007 foi finalizado o desenvolvimento do novo sistema de custos do Dnit, em parceria com o Centro de Excelência em Engenharia de Transportes do Exército Brasileiro, o Sictran. Este sistema engloba os modais rodoviário, ferroviário e aquaviário, que também é ferramenta de orçamento de obras.
Ainda em 2006 foi criada a Diretoria Ferroviária e foram retomados os projetos para expansão da malha ferroviária para favorecer áreas agrícolas e facilitar as exportações.
O Diretor Geral informa que, em 26 de fevereiro de 2007, foi aprovado o Regimento Interno do Dnit, fruto de diversas discussões internas, motivadas pela criação de grupo de trabalho em fevereiro de 2006, pela Portaria 89, de 9 de fevereiro de 2006. Para a área de recursos humanos, informa que o último concurso público para admissão de servidores para a Autarquia teria sido em 1994 (realizado ainda pelo extinto DNER) . Em 2006, foi realizado concurso e foram admitidos 630 novos servidores.
A adequação dos procedimentos para planejamento de empreendimentos e de projetos foi estabelecida pela Instrução Normativa 1/2007, do Ministério do Transporte. Antes de 2007, não havia norma interna que garantisse 'que a atualidade/adequabilidade dos projetos fosse verificada antes da realização dos respectivos procedimentos licitatórios.' A lacuna foi reconhecida pelo Dnit que, no entanto, asseverou que o art. 65, inciso I, alínea 'a', da Lei 8666/1993, autoriza alteração contratual se 'houver modificação do projeto ou das especificações, para melhor adequação técnica aos seus objetivos'.
Acrescenta que, com as medidas implementadas a partir do exercício de 2006, o valor das obras novas contratadas em 2009 teria chegado a R$ 4,5 bilhões, representando expressivo aumento em relação aos exercícios anteriores, com sensível redução dos projetos em estoque. Em relação aos projetos em estoque, apresenta nova tabela, em substituição à incluída no TC-Processo 018.397/2009-9. Na tabela agora apresentada, houve correção da quantidade das obras projetadas e contratadas no período de 2003 a 2009, com significativa redução dos projetos sem ação.
Nessa tabela, a média de processos sem ação em 2009 caiu de 66,59% para 20,59%. A nova planilha engloba ainda os projetos aprovados em 2010. Nos anos mais críticos, 2006 e 2007, os projetos 'sem ação' caíram de 73,83% para 29,25% e de 94,01% para 19,88%, respectivamente. (...) 
Pelo Acórdão 886/2010-TCU-Plenário, relator Ministro Raimundo Carreiro, o Tribunal expediu um conjunto de determinações ao Dnit, fixando-lhe prazo para implementar medidas com vistas 'à devida estimativa de impacto orçamentário-financeiro de obras rodoviárias que representem criação, expansão ou aperfeiçoamento da ação governamental, tais como 'construção, duplicação ou pavimentação de rodovias', conforme estabelecido no art. 16, inciso I, da Lei Complementar 101/2000 - LRF'.
Dessa forma, admitindo que os gestores do Dnit, no exercício de 2006, engendraram medidas com vistas ao aperfeiçoamento do controle da aplicação de recursos, tanto os repassados a estados e municípios, mediante convênios, quanto às contratações diretas por ele realizadas e que a percepção dos resultados das ações de cunho gerencial demandam tempo superior ao ano civil que circunscreve a apreciação das contas dos gestores públicos, acolho as razões de justificativa e julgo as contas regulares com ressalva, dando-se quitação aos responsáveis.
Considerando as ações determinadas pelos Acórdão 886/2010-TCU-Plenário, tenho por desnecessários os alertas sugeridos pela Unidade Técnica.
8.2.6. Em relação às contas de 2008, foram chamados em audiência Luiz Antônio Pagot (Diretor-Geral) , Hideraldo Luiz Caron (Diretor de Infraestrutura Rodoviária) e Michel Dib Tachy (Diretor de Infraestrutura Aquaviária) . Por meio do Acórdão 2723/2015-TCU-Plenário (rel. Min. Raimundo Carreiro) , o Tribunal acolheu parcialmente as razões de justificativa dos responsáveis Luiz Antônio Pagot e Michel Dib Tachy, rejeitando as de Hideraldo Luiz Caron, cujas contas foram julgadas irregulares sob o fundamento de que as deficiências frequentes no acompanhamento de convênios da área rodoviária não eram pontuais e de que no exercício de 2008 persistiam diversas impropriedades na fiscalização de convênios.
8.2.7. O fato é que as circunstâncias são efetivamente distintas. Como se depreende dos trechos acima grifados, a análise efetuada no voto condutor das contas de 2006 acabou evidenciando explicitamente ações adotadas pelo DNIT também no exercício de 2007. Assim, privilegiando a harmonia entre os julgados desta Corte e a sintonia com o Acórdão 2555/2011-TCU-Primeira Câmara (rel. Min. Walton Alencar Rodrigues) , considera-se que as razões de justificativa dos gestores chamados em audiência no presente processo também podem ser parcialmente acolhidas.
8.2.8. Ademais, deve-se levar em consideração que, em outra assentada, o Tribunal fez determinações ao DNIT que abrangem a implementação de medidas de controle da concessão, execução, fiscalização e de verificação do atingimento do objeto dos convênios no âmbito do Acórdão 1160/2010-TCU-Plenário (rel. Min. Raimundo Carreiro) .
8.2.9. Tal situação enseja a ressalva das contas de Mauro Barbosa da Silva (Diretor-Geral) , Luiz Antônio Pagot (Diretor-Geral) , Hideraldo Luiz Caron (Diretor de Infraestrutura Rodoviária) , Martinho Candido Velloso dos Santos (Diretor de Infraestrutura Aquaviária) e Michel Dib Tachy (Diretor de Infraestrutura Aquaviária) .
8.3. Deficiências no planejamento e no controle para elaboração de projetos e para a contratação de obras rodoviárias
8.3.1. Em suma (peça 14, p. 12-16) , verificou-se que não foram adotadas providências com vistas à capacitação da área de projetos com instrumentos de planejamento, gerência e informação de modo a permitir que os projetos elaborados e aprovados fossem coincidentes com os prioritários para execução, ou mesmo com a capacidade de execução do DNIT, resultando em estoque excessivo de projetos não utilizados, bem como risco de contratação de obras com projetos desatualizados.
8.3.2. Ato contínuo, entendeu-se pertinente a audiência dos seguintes responsáveis: Mauro Barbosa da Silva (Diretor-Geral) , Luiz Antônio Pagot (Diretor-Geral) e Luziel Reginaldo de Souza (Diretor de Planejamento e Pesquisa) .
8.3.3. Quanto a isso, a instrução que analisou as audiências propôs acolher parcialmente as razões de justificativa tanto de Luziel Reginaldo de Souza (peça 18, p. 9-12, item 2.5.2) quanto de Mauro Barbosa da Silva e Luiz Antônio Pagot (peça 18, p. 27-30, item 2.7.2) .
8.3.4. No exame restou consignado que, 'levando-se em consideração o fato de que o estoque de projetos sem ação do DNIT foi reduzido com o crescimento dos investimentos e das contratações entre 2009 e 2010, [...] entende-se que a irregularidade ora em exame teve seus efeitos mitigados. Em que pese a deficiência gerencial na área de planejamento e projetos não ter sido descaracterizada, a mitigação de seus efeitos e as informações apresentadas pelos gestores acerca de suas ações gerais na direção do DNIT permite entender cabível o acolhimento parcial de suas defesas'.
8.3.5. Concorda-se com a análise efetuada. Além disso, é pertinente registrar que esta mesma questão foi objeto das contas de 2008 do DNIT. Conforme consta no Acórdão 2723/2015-TCU-Plenário (rel. Min. Raimundo Carreiro) , a responsabilidade por tal falha foi mitigada 'em vista de ações desenvolvidas para estudos de processos e instrumentos de controle e gerenciamento'.
8.3.6. Assim, tal situação enseja a ressalva das contas de Mauro Barbosa da Silva (Diretor-Geral) , Luiz Antônio Pagot (Diretor-Geral) e Luziel Reginaldo de Souza (Diretor de Planejamento e Pesquisa) .
8.4. Falta de procedimentos para avaliação e providências quanto à responsabilização da projetista, para os casos de falha em projeto
8.4.1. Em suma (peça 14, p. 16-20) , verificou-se a inexistência de procedimentos ou normas internas procedimentais devidamente implementadas e sistematizadas para garantir a avaliação e providências quanto à responsabilização da projetista em casos de falhas técnicas em projetos e descumprimento de seus contratos.
8.4.2. Ato contínuo, entendeu-se pertinente a audiência dos seguintes responsáveis: Mauro Barbosa da Silva (Diretor-Geral) , Luiz Antônio Pagot (Diretor-Geral) , Hideraldo Luiz Caron (Diretor de Infraestrutura Rodoviária) e Luziel Reginaldo de Souza (Diretor de Planejamento e Pesquisa) .
8.4.3. Quanto a isso, a instrução que analisou as audiências propôs rejeitar as razões de justificativa de Hideraldo Luiz Caron (peça 18, p. 2-6, item 2.4.2) e Luziel Reginaldo de Souza (peça 18, p. 9-12, item 2.5.2) e acolher parcialmente as justificativas de Mauro Barbosa da Silva e Luiz Antônio Pagot (peça 18, p. 27-30, item 2.7.2) .
8.4.4. O exame efetuado foi no sentido de que, embora o DNIT tenha elencado as atividades realizadas a fim de manter a atualização dos projetos, as normas referenciadas não delineavam o procedimento no caso de problemas, nem como apurar as causas da defasagem e tampouco a maneira de identificar os responsáveis.
8.4.5. Assim, considerou-se que a responsabilidade maior por esta falha caberia aos diretores das áreas finalísticas, Hideraldo Luiz Caron (Diretor de Infraestrutura Rodoviária) e Luziel Reginaldo de Souza (Diretor de Planejamento e Pesquisa) , os quais seriam incumbidos de operacionalizar a responsabilização em casos de falhas em projetos, razão pela qual foi proposta a rejeição das suas razões de justificativa, ainda que isso não tenha resultado em proposta de irregularidade para as contas e consequente sanção a tais responsáveis. Isso, somado ao fato de terem sido identificadas diversas medidas estruturantes realizadas pelos diretores gerais, levou à proposta de que as razões de justificativa de Mauro Barbosa da Silva e Luiz Antônio Pagot fossem parcialmente acolhidas.
8.4.6. Ocorre que esta questão também foi objeto das contas de 2008 do DNIT. Por meio do precitado Acórdão 2723/2015-TCU-Plenário (rel. Min. Raimundo Carreiro) , o Tribunal acatou integralmente as razões de justificativa dos três gestores chamados em audiência naqueles autos sobre a questão: Miguel de Souza (Diretor de Planejamento e Pesquisa) , Hideraldo Luiz Caron (Diretor de Infraestrutura Rodoviária) e Luiz Antônio Pagot (Diretor-Geral) . Por pertinente, veja-se o seguinte excerto da instrução que subsidiou a deliberação:
Já o Diretor-Geral do DNIT demonstrou a edição de uma norma interna, a Instrução de Serviço 7/2008, em cujo art. 6° é determinada a juntada ao processo licitatório, em data anterior à da publicação do edital, de uma declaração de responsabilidade técnica com o nome e a assinatura dos autores dos projetos. A norma ainda estabelece que as irregularidades verificadas nos projetos serão apuradas por meio de processo administrativo, conforme descrito no art. 11 da IN/MT 1/2007.
Além dessa, o diretor-geral do DNIT apresentou uma série de outras normas internas que, se não indicam os procedimentos específicos para a responsabilização de projetistas, fornecem diversos elementos de referência para as devidas apurações.
Desse modo, pode-se concluir que as áreas do DNIT chamadas nestas contas deveriam agir de modo coordenado, segundo suas parcelas de responsabilidade, no tocante ao ponto em tela, e essas diretorias apresentaram ações que, ainda que dispersas e não integradas, poderiam contribuir para a responsabilização de projetistas. [...]
Assim, levando-se em consideração que pelo menos algumas providências internas estão sendo adotadas e também que o Tribunal fez, no âmbito dos Acórdão 886/2010-TCU-Plenário e 2.970/2009-[Plenário], determinações ao DNIT que abrangem controles gerenciais sobre falhas em projetos e responsabilização de projetistas, as razões de justificativa do[s] responsável[is] podem ser aceitas em caráter excepcional. [...]
A Portaria 1.507, de 26/9/2007, determinou estudos para a: revisão da Instrução de Serviço n.° 6, que dispõe sobre a rotina de procedimentos relativos à contratação de serviços de engenharia consultiva, para a elaboração de estudos, planejamentos, projetos, pareceres técnicos, controle e supervisão de obras, gestão de qualidade, assessoramento técnico, gerenciamento de empreendimentos, pesquisa, planejamento institucional e organizacional no âmbito do DNIT, [e da Instrução de Serviço] n.° 15, de 10/12/2006, que dispõe sobre a rotina de procedimentos complementares relativos à elaboração de projetos de engenharia de infraestrutura de transportes a serem analisadas pelo DNIT (fi. 36, anexo 13) . [...]
A Instrução Normativa 1/2007, embora tenha sido editada pelo Ministério dos Transportes, teve a participação efetiva DNIT, e previu normas e procedimentos de contratos, convênios e projetos de forma conjunta.
A Instrução de Serviço 7, de 27/12/2008, regulou a aplicação da Instrução Normativa 1/2007 no DNIT, a qual está da fl. 197 à fl. 204, anexo 13. Os considerandos da IS 7/2008 referentes à anotação de responsabilidade técnica 'demonstram a instauração de normas e procedimentos a serem adotados pelas áreas técnicas do DNIT no que se refere a responsabilização de projetistas' (fl. 37, anexo 13) . [TC Processo 018.273/2009-1, peça 27, p. 8 e 34]
8.4.7. Com isso, verifica-se que foram adotadas ações acerca da falha verificada ainda no exercício de 2007, uma vez que o DNIT participou da elaboração da IN-MT 1/2007 e, paralelamente, determinou a revisão das suas instruções de serviço por meio da portaria 1.507/2007, que culminou na edição da IS-DG/DNIT 7/2008. Ademais, o Tribunal fez determinações ao DNIT que abrangem controles gerenciais sobre falhas em projetos e responsabilização das empresas projetistas no âmbito dos Acórdãos 2.970/2009 e 886/2010, ambos do Plenário (rel. Min. Raimundo Carreiro) . Por fim, privilegiando a harmonia entre os julgados desta Corte e a sintonia com o Acórdão 2723/2015-TCU-Plenário (rel. Min. Raimundo Carreiro) , considera-se que as razões de justificativa dos gestores chamados em audiência no presente processo também podem ser acolhidas.
8.4.8. Deste modo, entende-se que o assunto dispensa maior análise nestes autos.
9.	Irregularidades tratadas nos processos sobrestantes (peça 18, p. 36) 
9.1. TC Processo 003.088/2005-4 - Relatório de monitoramento do cumprimento de determinação feita no Acórdão 1245/2004-TCU-Plenário no âmbito de fiscalização efetuada sobre obra rodoviária na BR-364/RO. O processo foi convertido em TCE por meio do Acórdão 3103/2011-TCU-Plenário (vide item 10.4 infra) . Encontra-se encerrado.
9.2. TC Processo 015.279/2006-7 - Representação acerca de indícios de irregularidade constatados no procedimento licitatório para a execução dos serviços de implantação do contorno ferroviário no perímetro urbano do município de Campo Belo/MG. O processo foi convertido em TCE por meio do Acórdão 7950/2010-TCU-Primeira Câmara (vide item 10.3 infra) . Encontra-se encerrado.
9.3. TC Processo 017.601/2007-3 - Representação acerca de possíveis irregularidades na concorrência 2/2007, destinada a contratar o serviço de monitoramento e acompanhamento do desempenho do pavimento rígido da BR-101/NE, por meio de ensaios técnicos. O processo foi arquivado por meio do Acórdão 3383/2010-TCU-Plenário sem imputação de responsabilidade. Encontra-se encerrado.
9.4. TC Processo 013.504/2008-0 - Relatório de levantamento realizado na Superintendência Regional do DNIT/RS com objetivo de fiscalizar as obras de adequação de trecho rodoviário na BR-101/RS. O processo foi arquivado por meio do Acórdão 312/2011-TCU-Plenário sem imputação de responsabilidade. Encontra-se encerrado.
9.5. TC Processo 018.910/2009-0 - Relatório de auditoria na Superintendência Regional do DNIT/SP para verificar empreendimentos de infraestrutura ferroviária, em especial a obra 'Construção do Contorno e Pátio Ferroviário de Tutóia - Araraquara/SP'. Encontra-se encerrado.
9.5.1. Por meio do Acórdão 2091/2011-TCU-Plenário, o Tribunal imputou responsabilidade a Rômulo do Carmo Ferreira (na qualidade de Diretor de Infraestrutura Ferroviária) por falhas atinentes às concorrências 33 e 68/2007 e a Ricardo Rossi Madalena (Superintendente Regional do DNIT/SP) por falhas concernentes à concorrência 161/2008, aplicando-lhes multa. Posteriormente, tal deliberação foi mantida em sede de pedido de reexame por meio do Acórdão 593/2013-TCU-Plenário.
9.5.2. Antes de prosseguir, pertinente mencionar algumas premissas que serão adotadas nesta instrução. De início, entende-se que é desnecessária nova audiência de gestor que já foi chamado a se manifestar nos autos dos processos sobrestantes, na linha dos Acórdãos 880/2014 (rel. Min. Benjamin Zymler) e 1.383/2015 (rel. Min. José Mucio) , da 1ª Câmara.
9.5.3. Além disso, considera-se que não cabe nova aplicação de multa em processo de prestação de contas ordinária se o gestor já sofreu a sanção pelos mesmos fatos em outro processo, sob pena de bis in idem, na linha dos Acórdãos 3.964/2010 e 7.094/2010, da 1ª Câmara (rel. Min. Augusto Nardes) , e 5.264/2009 e 3.863/2011, da 2ª Câmara (rel. Min. José Jorge) .
9.5.4. Enfim, entende-se que os gestores não arrolados no rol de responsáveis do exercício não têm suas contas julgadas pelo TCU, na linha dos Acórdãos 340/2015 (rel. Min. Raimundo Carreiro) , do Plenário, 1.828/2015 (rel. Min. Benjamin Zymler) e 1.878/2017 (rel. Min. Bruno Dantas) , da 1ª Câmara, 1.460/2016 (rel. Min. Vital do Rego) , 8.031/2016 (rel. Min. Ana Arraes) e 9.456/2017 (rel. Min. Aroldo Cedraz) , da 2ª Câmara.
9.5.5. Com isso em mente, deve-se registrar que, muito embora conste no rol de responsáveis do exercício de 2007, os atos imputados a Ricardo Rossi Madalena foram praticados em 2008 (não impactando suas contas de 2007) e que o gestor já foi multado no devido processo. Assim, conclui-se que o deslinde do TC Processo 018.910/2009-0 enseja exclusivamente irregularidade nas contas de Rômulo do Carmo Ferreira.
10. Irregularidades tratadas em outros processos apartados/conexos
10.1. TC Processo 020.787/2007-5 - Representação acerca de irregularidades na concorrência 350/2006, cujo objeto consistia na contratação de empresa para execução de serviços de supervisão das obras de implantação do contorno ferroviário de São Félix/BA. O processo encontra-se encerrado.
10.1.1. Por meio do Acórdão 1893/2010-TCU-Plenário, o Tribunal aplicou multa a Luiz Fernando de Pádua Fonseca (Diretor de Infraestrutura Ferroviária) em função de não se ter declarado impedido de participar dos atos decorrentes da concorrência 350/2006 e ter aprovado os documentos de habilitação do certame sem declarar os fatos impeditivos de seu conhecimento.
10.1.2. Consta no voto condutor da deliberação que o responsável, cujo enteado era um dos sócios da empresa vencedora, participou diretamente do procedimento licitatório, ao avaliar o recurso interposto pela outra empresa licitante contra os critérios de avaliação das propostas técnicas, concluindo pela não pertinência de aceitação do pedido recursal e propondo tal conclusão à Coordenação-Geral de Cadastro e Licitações, conforme memorando 13/2007, dando azo à assinatura do malfadado contrato 109/2007. Tal situação enseja irregularidade nas contas de Luiz Fernando de Pádua Fonseca.
10.2. TC Processo 001.359/2009-2 - Representação acerca de irregularidades na gestão de contratos de obras no âmbito da Superintendência Regional do DNIT/PR, tais como favorecimento a empresa mediante dispensa de licitação e direcionamento de certames para contratação de obras rodoviárias, prática de sobrepreço, pagamentos indevidos, a maior, em favor da contratada, tudo associado a procedimentos que sinalizam a existência de conluio entre a mencionada empresa e servidores da unidade contratante. O processo encontra-se aberto.
10.2.1. Inicialmente, por meio do Acórdão 2914/2013-TCU-Plenário, o Tribunal aplicou multa a David José de Castro Gouvêa (Superintendente Regional do DNIT/PR) , Emerson Cooper Coelho  (Superintendente Regional Interino) e Marcelo José Leal Gasino (Chefe do Serviço de Engenharia) em razão das seguintes ocorrências: contratação de empresa mediante dispensa de licitação (contrato emergencial 2/2007) sem a exigida comprovação de capacidade técnica e desempenho em serviços correlatos anteriormente executados; emissão fraudulenta dos boletins de desempenho parciais na execução dos contratos 15 e 21/2007, a partir da inclusão de dados falsos no Sistema de Acompanhamento de Contratos (SIAC) ; e restrição ao caráter competitivo da licitação nos editais 501, 502 e 503/2008, caracterizada pela inclusão de exigências impertinentes e irrelevantes para habilitação técnica dos licitantes.
10.2.2. Posteriormente, em sede de pedido de reexame por meio do Acórdão 2296/2014-TCU-Plenário, o Tribunal ratificou a supracitada deliberação, apenas reduzindo um pouco o valor das multas aplicadas aos gestores. Tal situação enseja a irregularidade das contas de David José de Castro Gouvêa, uma vez que os outros dois gestores (Emerson Cooper Coelho e Marcelo José Leal Gasino) não constam no rol de responsáveis do exercício de 2007 e já foram multados no devido processo.
10.3. TC Processo 006.550/2011-8 - TCE convertida de representação (TC Processo 015.279/2006-7 - vide item 9.2 supra) em razão de indício de superfaturamento decorrente da aprovação do projeto executivo e do orçamento base do edital de licitação 143/2006 e do contrato 238/2006 com sobrepreço em relação aos custos constantes nas tabelas referenciais de preços, com pagamentos irregulares realizados nos anos de 2007 e 2008. O processo encontra-se encerrado.
10.3.1. Por meio do Acórdão 705/2014-TCU-Plenário, o Tribunal julgou irregulares as contas de Luiz Fernando de Pádua Fonseca (Coordenador-Geral Ferroviário) e da empresa Egesa Engenharia S/A, imputando-lhes débito e aplicando-lhes multa. De se registrar que a aprovação do projeto executivo, contemplando o orçamento base, bem como a assinatura do 1º termo aditivo (em 17/9/2007, durante o período da 9ª medição, elevando o contrato em 10%) foram realizadas por Luiz Fernando de Pádua Fonseca.
10.3.2. Posteriormente, a supracitada deliberação foi ratificada em sede de recurso de reconsideração por meio do Acórdão 2722/2017-TCU-Plenário. Tal situação enseja a irregularidade das contas de Luiz Fernando de Pádua Fonseca.
10.4. TC Processo 000.630/2012-8 - TCE convertida de relatório de monitoramento (TC Processo 003.088/2005-4 - vide item 9.1 supra) em razão de indício de superfaturamento na execução do contrato 1/2002 celebrado com vistas à realização de serviços de duplicação e restauração em trecho da rodovia BR-364/RO, com atos irregulares praticados no exercício de 2007. O processo encontra-se aberto. 
10.4.1. O débito em discussão no processo foi oriundo da celebração do 4º e 5º termos aditivos (de 17/5 e 7/12/2006, respectivamente) , que propiciaram a ocorrência de superfaturamento por meio do acréscimo de itens com preços supervalorizados e da supressão de serviços com valores unitários depreciados.
10.4.2. De se destacar que o contexto de irregularidade foi mantido mesmo após a celebração do 6º termo aditivo (de 6/12/2007) , realizado em função do Acórdão 1367/2007-TCU-Plenário (11/7/2007) , uma vez que o desconto acordado entre as partes (de apenas 0,71%) não foi suficiente para suprimir por completo os sobrepreços unitários de alguns serviços, em especial os relativos à pavimentação em CBUQ, que se encontravam muito acima dos referenciais do Sicro, de forma que o DNIT demonstrou inobservância grosseira do entendimento deste Tribunal.
10.4.3. Ante a necessidade de arbitrar o dia de origem do débito, adotando-se como referenciais datas que não desfavoreçam os responsáveis, adotou-se como datas dos débitos os dias dos últimos pagamentos realizados pelo DNIT à empresa Camter no âmbito do contrato 1/2002 (ocorridos entre 13/11 e 30/12/2009) .
10.4.4. Assim, por meio do Acórdão 1637/2016-TCU-Plenário, o Tribunal julgou irregulares as contas de José Ribamar da Cruz Oliveira (Superintendente Regional do DNIT/RO-AC) , Emanuel Leite Borges (Superintendente Regional Substituto) , Júlio Augusto Miranda Filho (Coordenador-Geral de Construção Rodoviária) , Luís Munhoz Prosel Júnior (Coordenador-Geral de Construção Rodoviária) , Mauro Ernesto Campos Lima (Coordenador de Obras Diretas) e da empresa Camter Construções e Empreendimentos S/A, imputando-lhes débito e aplicando-lhes multa.
10.4.5. Posteriormente, a supracitada deliberação foi ratificada em sede de recurso de reconsideração por meio do Acórdão 2073/2019-TCU-Plenário. Importante enfatizar, conforme consignado na referida deliberação, que José de Ribamar da Cruz Oliveira, mesmo ciente das irregularidades apontadas, não adotou nenhuma providência para elidir os pagamentos dos serviços aditados com sobrepreço, tendo assinado, por exemplo, a medição 37 (novembro/2007) . A seu turno, Luís Munhoz Prosel Júnior teve também participação direta na assinatura do 6º termo de aditamento contratual (dezembro/2007) , o qual foi manifestamente insuficiente para suprimir os sobrepreços unitários apontados.
10.4.6. Tal situação enseja a irregularidade das contas de José Ribamar da Cruz Oliveira e Luís Munhoz Prosel Júnior, uma vez que os outros três gestores (Emanuel Leite Borges, Júlio Augusto Miranda Filho e Mauro Ernesto Campos Lima) não constam no rol de responsáveis do exercício de 2007 e já foram multados no devido processo.
CONCLUSÃO
11. Nesta instrução, foi analisada a prestação das contas anuais de 2007 do DNIT. Em 30/11/2010, o processo foi sobrestado em face da existência de diversos processos conexos, pendentes de deliberação definitiva e que poderiam ter reflexos sobre o mérito da gestão. Para o deslinde destas contas, foram consolidadas as análises anteriores referentes às irregularidades com potencial impacto no mérito da gestão tratadas no bojo destes autos ou em processos apartados/conexos, conforme sintetizado nos quadros abaixo.
Quadro 2 - Irregularidades tratadas no bojo destes autos
	Item
	Impacto
contas?
	Gestor (es) listado (s) no rol de responsáveis das contas de 2007
 (cargo ocupado) 

	8.1
	Não
	-

	8.2
	Sim
	Ressalva - Mauro Barbosa da Silva (Diretor-Geral) ; Luiz Antônio Pagot (Diretor-Geral) ; Hideraldo Luiz Caron (Diretor de Infraestrutura Rodoviária) ; Martinho Candido Velloso dos Santos (Diretor de Infraestrutura Aquaviária) ; Michel Dib Tachy (Diretor de Infraestrutura Aquaviária) 

	8.3
	Sim
	Ressalva - Mauro Barbosa da Silva (Diretor-Geral) ; Luiz Antônio Pagot (Diretor-Geral) ; Luziel Reginaldo de Souza (Diretor de Planejamento e Pesquisa) 

	8.4
	Não
	-

Quadro 3 - Irregularidades tratadas em outros processos
	Item
	Processo (tipo) 
	Deliberações
	Gestor (es) listado (s) no rol de responsáveis das contas de 2007
 (cargo ocupado) 

	9.1
	Processo 003.088/2005-4 (RMON) 
	3103/2011-P; 1329/2009-P; 1995/2007-P; 1367/2007-P; 2019/2005-P
	Sem impacto nas contas (conversão em TCE, item 10.4) 

	9.2
	Processo 015.279/2006-7
 (REPR) 
	7950/2010-1C
	Sem impacto nas contas (conversão em TCE, item 10.3) 

	9.3
	Processo 017.601/2007-3
 (REPR) 
	3383/2010-P; 592/2009-P; 2083/2007-P
	Sem impacto nas contas

	9.4
	Processo 013.504/2008-0
 (RL) 
	312/2011-P; 1509/2009-P; 2561/2008-P
	Sem impacto nas contas

	9.5
	Processo 018.910/2009-0
 (RA) 
	3592/2013-P; 593/2013-P; 2091/2011-P
	Rômulo do Carmo Ferreira (irregularidade) 

	10.1
	Processo 020.787/2007-5
 (REPR) 
	2548/2010-P; 1893/2010-P; 1170/2010-P; 2889/2008-P; 2105/2008-P
	Luiz Fernando de Pádua Fonseca (irregularidade) 

	10.2
	Processo 001.359/2009-2
 (REPR) 
	229/2015-P; 2985/2014-P; 2296/2014-P; 54/2014-P; 2914/2013-P; 3116/2010-P; 2104/2010-P; 924/2010-P; 185/2010-P; 2972/2009-P; 2766/2009-P; 547/2009-P
	David José de Castro Gouvêa (irregularidade) 

	10.3
	Processo 006.550/2011-8
 (TCE) 
	155/2018-P; 2722/2017-P; 1598/2014-P; 705/2014-P
	Luiz Fernando de Pádua Fonseca (irregularidade) 

	10.4
	Processo 000.630/2012-8
 (TCE) 
	1454/2017-P; 2781/2016-P; 1637/2016-P
	José Ribamar da Cruz Oliveira e Luís Munhoz Prosel Júnior (irregularidade) 

Quadro 4 - Gestores em relação aos quais está sendo proposta ressalva ou irregularidade das contas
	Gestor (cargo ocupado) 
	CPF
	Proposta (item) 

	David José de Castro Gouvêa (Superintendente Regional do DNIT/PR) 
	XXX.236.859-XX
	Irregularidade (10.2) 

	Hideraldo Luiz Caron (Diretor de Infraestrutura Rodoviária) 
	XXX.497.930-XX
	Ressalva (8.2) 

	José Ribamar da Cruz Oliveira (Superintendente Regional do DNIT/RO-AC) 
	XXX.076.283-XX
	Irregularidade (10.4) 

	Luís Munhoz Prosel Júnior (Coordenador-Geral de Construção Rodoviária) 
	XXX.516.676-XX
	Irregularidade (10.4) 

	Luiz Antônio Pagot (Diretor-Geral) 
	XXX.102.567-XX
	Ressalva (8.2 e 8.3) 

	Luiz Fernando de Pádua Fonseca (Diretor de Infraestrutura Ferroviária; Coordenador-Geral Ferroviário) 
	XXX.131.106-XX
	Irregularidade (10.1 e 10.3) 

	Luziel Reginaldo de Souza (Diretor de Planejamento e Pesquisa) 
	XXX.077.317-XX
	Ressalva (8.3) 

	Martinho Candido Velloso dos Santos (Diretor de Infraestrutura Aquaviária) 
	XXX.335.821-XX
	Ressalva (8.2) 

	Mauro Barbosa da Silva (Diretor-Geral) 
	XXX.290.291-XX
	Ressalva (8.2 e 8.3) 

	Michel Dib Tachy (Diretor de Infraestrutura Aquaviária) 
	XXX.376.135-XX
	Ressalva (8.2) 

	Rômulo do Carmo Ferreira (Diretor de Infraestrutura Ferroviária) 
	XXX.906.631-XX
	Irregularidade (9.5) 

12. Conforme salientado, é desnecessária nova audiência de gestor que já foi chamado a se manifestar nos autos dos processos sobrestantes, na linha dos Acórdãos 880/2014 (rel. Min. Benjamin Zymler) e 1.383/2015 (rel. Min. José Mucio) , da 1ª Câmara, do mesmo modo que não cabe nova aplicação de multa em processo de prestação de contas ordinária se o gestor já sofreu a sanção pelos mesmos fatos em outro processo, sob pena de bis in idem, na linha dos Acórdãos 3.964/2010 e 7.094/2010, da 1ª Câmara (rel. Min. Augusto Nardes) , e 5.264/2009 e 3.863/2011, da 2ª Câmara (rel. Min. José Jorge) .
13. Além disso, entende-se que os gestores não arrolados no rol de responsáveis do exercício não tem suas contas julgadas pelo TCU, na linha dos Acórdãos 340/2015 (rel. Min. Raimundo Carreiro) , do Plenário, 1.828/2015 (rel. Min. Benjamin Zymler) e 1.878/2017 (rel. Min. Bruno Dantas) , da 1ª Câmara, 1.460/2016 (rel. Min. Vital do Rego) , 8.031/2016 (rel. Min. Ana Arraes) e 9.456/2017 (rel. Min. Aroldo Cedraz) , da 2ª Câmara.
14. Por fim, consideram-se despiciendas quaisquer determinações sugeridas nas instruções precedentes diante do lapso temporal decorrido, na linha do Acórdão 1383/2015-TCU-Primeira Câmara (rel. Min. José Mucio) .
PROPOSTA DE ENCAMINHAMENTO
15. Diante do exposto, submetem-se os autos à consideração superior, propondo:
15.1. cessar o sobrestamento dos autos, à luz do art. 47 da Resolução-TCU 259/2014;
15.2. julgar irregulares as contas dos seguintes responsáveis, com fundamento nos arts. 1º, inciso I, e 16, inciso III, da Lei 8.443/1992, sem aplicação de multa uma vez que já sofreram a sanção pelos fatos inquinados em outros processos: David José de Castro Gouvêa (XXX.236.859-XX) ; José Ribamar da Cruz Oliveira (XXX.076.283-XX) ; Luís Munhoz Prosel Júnior (XXX.516.676-XX) ; Luiz Fernando de Pádua Fonseca (XXX.131.106-XX) ; e Rômulo do Carmo Ferreira (XXX.906.631-XX) ;
15.3. julgar regulares com ressalva as contas dos seguintes responsáveis, com fundamento nos arts. 1º, inciso I, 16, inciso II, e 18 da Lei 8.443/1992: Hideraldo Luiz Caron (XXX.497.930-XX) ; Luiz Antônio Pagot (XXX.102.567-XX) ; Luziel Reginaldo de Souza (XXX.077.317-XX) ; Martinho Candido Velloso dos Santos (XXX.335.821-XX) ; Mauro Barbosa da Silva (XXX.290.291-XX) ; e Michel Dib Tachy (XXX.376.135-XX) ;
15.4. julgar regulares as contas dos demais gestores listados no rol de responsáveis do exercício de 2007, com fundamento nos arts. 1º, inciso I, 16, inciso I, 17 e 23, inciso I, da Lei 8.443/1992;
15.5. arquivar os autos, com fundamento no art. 169, inciso III, do Regimento Interno do TCU."

8.1. Pablo Alves Prado (43164/OAB-DF).

Subprocurador-Geral Lucas Rocha Furtado.

PRESTAÇÃO DE CONTAS. EXERCÍCIO DE 2007. DEPARTAMENTO NACIONAL DE INFRAESTRUTURA DE TRANSPORTES. CESSAÇÃO DE SOBRESTAMENTO. IRREGULARIDADES EM PROCESSOS COM POTENCIAL DE IMPACTO NA PRESTAÇÃO DE CONTAS ORDINÁRIA. IRREGULARIDADE DAS CONTAS DE ALGUNS RESPONSÁVEIS, SEM APLICAÇÃO DE MULTA. REGULARIDADE COM RESSALVAS DAS CONTAS DE OUTROS RESPONSÁVEIS. REGULARIDADE DAS CONTAS DOS DEMAIS RESPONSÁVEIS. COMUNICAÇÕES. ARQUIVAMENTO.

PRESTAÇÃO DE CONTAS (PC)

Secretaria de Fiscalização de Infraestrutura Rodoviária e de Aviação Civil (SeinfraRod).

Trata-se da prestação de contas ordinárias do Departamento Nacional de Infraestrutura Nacional de Transportes (Dnit) , referente ao exercício de 2007.
O processo foi organizado com base na IN TCU 47/2004 e na DN TCU 85/2007, que vigiam à época.
A Coordenadora de Contabilidade (peça 9, p. 10) declarou que as demonstrações contábeis representavam adequadamente a situação orçamentária, financeira e patrimonial do Dnit.
A Controladoria-Geral da União (CGU) , por meio do Certificado de Auditoria (peça 12, p. 38) e do Parecer do Dirigente do Órgão de Controle Interno (peça 12, p.41) , emitiu opinião sobre a regularidade com ressalvas das contas de alguns gestores e regularidade das contas dos demais responsáveis constantes do rol de responsáveis.
O Ministro dos Transportes, por meio do Pronunciamento Ministerial (peça 12, p. 44) , atestou ter tomado conhecimento das conclusões e opiniões emitidas pela CGU.
No âmbito do Tribunal, o processo foi objeto de duas instruções, em que foram analisadas diversas irregularidades com potencial de impacto no mérito da gestão (peças 13, p. 50, e 17, p. 28) .
Ademais, tendo sido identificados processos conexos que poderiam ter reflexos na apreciação das contas dos gestores do Dnit no exercício de 2007, determinei o sobrestamento dos autos (peça 18, p.41) .
A SeinfraRodoviaAviação analisou as instruções anteriores, juntamente com os acórdãos resultantes dos processos conexos, e concluiu pela regularidade com ressalvas das contas de Mauro Barbosa da Silva, Luiz Antônio Pagot, Hideraldo Luiz Caron, Martinho Candido Velloso dos Santos, Michel Dib Tachy e Luziel Reginaldo de Souza, pela irregularidade das contas de Rômulo do Carmo Ferreira, Luiz Fernando de Pádua Fonseca, David José de Castro Gouvêa, Luís Munhoz Prosel Júnior e José Ribamar da Cruz Oliveira e pela regularidade das contas dos demais constantes do rol de responsáveis.
O MPTCU concordou com a proposta elaborada pela unidade técnica (peça 96) .
Feita a apresentação, passo a decidir.
 A primeira ressalva proposta é relativa a deficiências na fiscalização de obras e serviços em convênios.
Ao analisar a atuação dos gestores, a unidade técnica constatou medidas implementadas a partir de 2006, que reduziram o estoque de processos, em 2007, de 73,83% para 29,95%.
Essas medidas teriam sido consequência do atendimento ao conjunto de determinações exaradas pelo Tribunal ao longo dos anos de 2006 e 2007. 
 Ante as constatações e evidências coletadas pela unidade técnica sobre as ações mitigadoras adotadas pelos gestores, considero apropriadas as ressalvas nas contas de Mauro Barbosa da Silva, Luiz Antônio Pagot, Hideraldo Luiz Caron, Martinho Candido Velloso dos Santos e Michel Dib Tachy.
A segunda das ressalvas propostas pela SeinfraRodoviaAviação refere-se a deficiências no planejamento e no controle para elaboração de projetos e para a contratação de obras rodoviárias, que foram identificadas no momento da primeira instrução processual. Assim, os gestores foram ouvidos em audiência.
Na análise das razões de justificativa, foi constatado que o estoque de projetos sem ação no Dnit foi reduzido e que os efeitos das deficiências foram mitigados pelas contratações e os investimentos realizados. Dessa forma, a unidade técnica entendeu pelo acolhimento parcial das justificativas com o ensejo exclusivo de ressalvas nas contas de Mauro Barbosa da Silva, Luiz Antônio Pagot e Luziel Reginaldo de Souza.
Concordo com a proposta de simples ressalva nas contas dos gestores em razão da deficiência constatada. Ao examinar as contas do Dnit relativas ao exercício de 2008, o Tribunal, por meio do Acórdão 2723/2015-TCU-Plenário, de relatoria do E. Ministro Raimundo Carreiro, apreciou o mesmo ato deficiente e acolheu parcialmente as razões de justificativa apresentadas e emitiu ressalvas às contas dos gestores envolvidos.
A CGU, em seu Certificado de Auditoria (peça 12, p. 38) , opinou de forma igualmente circunstanciada sobre ressalvas na gestão de determinados dirigentes do Dnit, que também devem ser incorporadas ao julgamento de suas contas. Abaixo apresento quadro explicativo com as ressalvas e os gestores responsáveis:
	Ressalvas
	Responsáveis

	Item 4.1.1.1 do Certificado de Auditoria - deficiência em acompanhar a execução de convênios para construções de terminais fluviais
	Michel Dib Tachy, Paulo Roberto Coelho de Godoy, Martinho Candido Velloso dos Santos e Francisco de Assis Ramalho Além

	Item 3.1.1.5 do Certificado de Auditoria - pagamento de parcela de contrato sem a prévia avaliação parcial de produto.
	José Henrique Coelho Sadok de Sá

	Item 3.2.4.1 do Certificado de Auditoria - deficiência no gerenciamento do plano de trabalho 30.001.06.01.73.01.
	José Henrique Coelho Sadok de Sá

	Item 2.1.1.1 do Certificado de Auditoria - deficiência no gerenciamento dos contratos referentes à operação do sistema de pesagem de veículos. 
	Hideraldo Luiz Caron

	Item 8.2 do Relatório da SeinfraRodoviaAviação - deficiências na fiscalização de obras e serviços em convênios
	Mauro Barbosa da Silva, Luiz Antônio Pagot, Hideraldo Luiz Caron, Martinho Candido Velloso dos Santos e Michel Dib Tachy

	Item 8.3 do Relatório da SeinfraRodoviaAviação - deficiências no planejamento e no controle para elaboração de projetos e para a contratação de obras rodoviárias.
	Mauro Barbosa da Silva, Luiz Antônio Pagot e Luziel Reginaldo de Souza

Quanto às irregularidades apreciadas nos processos conexos, a unidade técnica informou sobre a desnecessidade de promover novas audiências aos responsáveis porque eles já foram ouvidos nos processos em que as irregularidades foram originariamente identificadas, nos termos da jurisprudência do Tribunal.
Da mesma forma, considera incabível a aplicação de multa em processo de contas ordinárias nos casos em que os responsáveis já tenham sofrido sanções pelos mesmos fatos nos processos conexos.
De fato, a jurisprudência do Tribunal é pacífica tanto em relação à não obrigatoriedade de nova audiência caso o responsável já tenha sido ouvido sobre o mesmo fato em processos já apreciados, bem como quanto à impossibilidade de aplicação de dupla sanção sobre o mesmo fato.
Especificamente quanto à proposta de julgamento pela irregularidade das contas de Rômulo do Carmo Ferreira, a SeinfraRodoviaAviação informa que o Tribunal, por meio do Acórdão 2091/2011-TCU-Plenário, imputou responsabilidade ao gestor por falhas relativas às Concorrências 33 e 68/2007, com aplicação de multa.
Assim, como constante do rol de responsáveis destes autos, o gestor deveria ter suas contas julgadas irregulares sem aplicação de multa.
Concordo com a proposta da unidade técnica. Ao examinar o voto condutor do Acórdão 2091/2011-TCU-Plenário, de relatoria do E. Ministro Aroldo Cedraz, constatei que o gestor foi condenado por executar obra com divergência em relação ao projeto executivo, sem aditivos contratuais e sem definição dos custos das alterações. O pedido de reexame do responsável foi apreciado e não provido pelo Acórdão 593/2013-TCU-Plenário, de relatoria do E. Ministro Raimundo Carreiro.
A irregularidade sancionada referiu-se ao prosseguimento das obras sem formalização contratual das modificações e sem avaliação do seu impacto financeiro, procedimentos contrários ao que dispõe o parágrafo único do art. 61 da Lei 8666/1993.
Outrossim, a importância e a materialidade do contrato em que a irregularidade foi identificada reforçam que a condenação do gestor redunde em julgamento pela irregularidade das suas contas nestes autos.
 A unidade técnica esclarece que o Tribunal, por meio do Acórdão 1893/2010-TCU-Plenário, de minha relatoria, aplicou multa a Luiz Fernando de Pádua Fonseca em razão de o seu enteado ser sócio de empresa vencedora de licitação, em que o responsável interferiu diretamente ao avaliar recurso interposto por empresa concorrente e propôs indeferir o pleito recursal à Coordenação-Geral de Cadastro e Licitações do Dnit, por meio do memorando 12/2007.
A conduta reprovável do gestor consistiu em não se declarar impedido de participar dos atos decorrentes da Concorrência 350/2006, conforme preceituam os arts. 18, inciso I, e 19 da Lei 9.784/1999, e ter aprovado os documentos de habilitação do certame sem declarar os fatos impeditivos de seu conhecimento, o que representou desobediência aos princípios dispostos nos arts. 37, caput e inciso XXI, da Constituição Federal, e art. 3º, caput, c/c a aplicação analógica do caput do art. 9º, inciso III, §§ 3º e 4º, ambos da Lei 8.666/1993.
O gestor também foi condenado pelo Tribunal, em sede de tomada de contas especial, por meio do Acórdão 705/2014-TCU-Plenário, de relatoria do E. Ministro Benjamin Zymler, com imputação de débito e aplicação de multa por aprovação de projeto executivo e assinatura do 1º termo aditivo, em 17/9/2007, com elevação do contrato em 10%. A decisão foi mantida pelo Tribunal, em sede de recurso de reconsideração, por meio do Acórdão 2722/2017-TCU-Plenário, de relatoria do E. Ministro Vital do Rêgo. 
Nesses termos, julgo as contas de Luiz Fernando de Pádua Fonseca irregulares e deixo de aplicar-lhe multa em razão de o responsável já ter sido multado pelos mesmos atos irregulares no âmbito do Acórdão 705/2014-TCU-Plenário.
Em relação a David José de Castro Gouvêa, o Tribunal, por meio do Acórdão 2914/2013-TCU-Plenário, de relatoria do E. Ministro Raimundo Carreiro, aplicou sanção ao gestor em razão de contratação de empresa mediante dispensa de licitação (contrato emergencial 2/2007) sem a exigida comprovação de capacidade técnica e desempenho em serviços correlatos anteriormente executados,  e emissão fraudulenta dos boletins de desempenho parciais na execução dos Contratos 15/2007 e 21/2007, a partir da inclusão de dados falsos no Sistema de Acompanhamento de Contratos (SIAC) . Em sede recursal, a sanção foi mantida por meio do Acórdão 2296/2014-TCU-Plenário, de relatoria do E. Ministro Benjamin Zymler.
Para além da ilegalidade, observa-se conduta moralmente condenável do gestor na fraude dos boletins de desempenho dos Contratos 15/2007 e 21/2007. Assim, concordo com a proposta de julgamento pela irregularidade das contas de David José de Castro Gouvêa.
Por fim, o Tribunal julgou irregulares as contas de José de Ribamar da Cruz Oliveira e Luís Munhoz Prosel Júnior, em sede de tomada de contas especial, por meio do Acórdão 1637/2016-TCU-Plenário, de relatoria do E. Ministro Benjamin Zymler. Em sede de recurso de reconsideração, a decisão foi mantida, por meio do Acórdão 2073/2019-TCU-Plenário, de relatoria do E. Ministro Aroldo Cedraz.
No caso do primeiro responsável, o ato irregular foi a falta de adoção de providências para impedir os pagamentos por serviços aditados com sobrepreço, tendo, mesmo ciente da irregularidade, assinado a medição nº 37, em novembro de 2007.
O segundo responsável participou diretamente na assinatura de termo de aditamento contratual, em dezembro de 2007, com sobrepreço.
Diante das constatações, julgo irregulares as contas de José de Ribamar da Cruz Oliveira e Luís Munhoz Prosel Júnior e deixo de aplicar-lhes multa em razão de os responsáveis já terem sido multados pelos mesmos atos irregulares no âmbito do Acórdão 1637/2016-TCU-Plenário.
Feitas essas considerações, voto por que o Tribunal de Contas da União aprove o acórdão que ora submeto à apreciação deste colegiado.  
TCU, Sala das Sessões Ministro Luciano Brandão Alves de Souza, em 4 de novembro de 2020.
WALTON ALENCAR RODRIGUES 
Relator